【裁判字號】    94,重訴,1253
【裁判日期】    950331
【裁判案由】    清償借款等
【裁判全文】
臺灣臺北地方法院民事判決            94年度重訴字第1253號
原      告  寶華商業銀行股份有限公司（原名：泛亞商業銀行
            股份有限公司）
法定代理人  丁○○
訴訟代理人  己○○
被      告  嘉偉營造股份有限公司
兼法定代理  甲○○
人
被      告  乙○○
            建豐營造有限公司
                        之6
法定代理人  戊○○
被      告  欣翰建設股份有限公司
法定代理人  丙○
訴訟代理人  張秀夏律師
複代理人    郭睦萱律師
上列當事人間請求清償借款等事件，本院於中華民國九十五年三
月十七日言詞辯論終結，判決如下：
    主  文
被告嘉偉營造股份有限公司、甲○○、乙○○應連帶給付原告新
台幣參仟萬元，及如附表一所示之利息及違約金。
被告建豐營造有限公司應給付原告新台幣參仟柒佰伍拾萬元，及
如附表二所示之提示日起至清償日止，按年息百分之六計算之利
息。
本判決第一項、第二項各被告中任一人為給付時，其餘被告就其
清償範圍內，免除給付責任；本判決第一項之金額如完全清償，
則本判決第二項被告完全免除票據債務。
原告其餘之訴駁回。
訴訟費用由被告嘉偉營造股份有限公司、甲○○、乙○○、建豐
營造有限公司連帶負擔。
本判決第一項於原告以新台幣壹仟萬元供擔保後，得假執行。但
被告嘉偉營造股份有限公司、甲○○如以新台幣參仟萬元預供擔
保得免為假執行。
本判決第二項得假執行。
    事實及理由
甲、程序方面：
一、原告之法定代理人原為劉維琪，嗣於訴訟中變更為丁○○，
    有原告提出之公司基本資料查詢單可證，經原告聲明承受訴
    訟，經核並無不合，應予准許。
二、本件被告嘉偉營造股份有限公司（下簡稱嘉偉公司）、甲○
    ○、乙○○、建豐營造有限公司（下簡稱建豐公司）未於言
    詞辯論期日到場，核無民事訴訟法第386條所列各款情形，
    應依原告之聲請，由其一造辯論而為判決。
乙、原告方面：
一、被告嘉偉公司於民國93年8月12日邀同被告甲○○、乙○○
    為連帶保證人，向原告申請借款額度新台幣（下同）30,000
    ,000 元，循環動用期間一年，利息以每月為一期，利率按
    年息7.25％機動計算，每筆本金到期一次清償，自94年6 月
    21日起陸續動撥二筆金額共計30,000,000元。詎被告自94年
    7月20日即未依約繳息，依約定書第5條原告得主張被告嘉偉
    公司喪失期限利益，借款視為全部到期，被告嘉偉公司應立
    即清償原告如附表一所請求之金額，另被告甲○○、乙○○
    為連帶保證人，自應連帶負清償責任。
二、訴之聲明第二項對其餘被告之票款請求部分，係由嘉偉公司
    背書交付予原告用以清償嘉偉公司所積欠如訴之聲明第一項
    之借款，被告嘉偉公司負擔之借款債務與被告建豐公司、欣
    翰建設股份有限公司（下簡稱欣翰公司）應負擔之票據債務
    ，係本於各別發生之原因，對原告各負全部給付之義務，惟
    二者客觀上具有同一目的，為不真正連帶債務，詎原告提示
    付款均遭退票，依票據法第144條準用同法第96條對發票人
    、背書人追償。
三、雖被告建豐公司提出聲明書表不將系爭支票交付被告嘉偉公
    司甲○○時，票據背面均無任何人之背書存，在惟此並無從
    證明嗣後系爭支票是否經流通後，因欣翰公司與嘉偉公司業
    務往來或票據保證關係，由被告欣翰公司再背書轉讓予嘉偉
    公司，是以被告欣翰公司提出被告建豐公司之聲明書，實不
    足以作為被告並無背書轉讓之證明。至於其他對談紀錄節本
    及律師函等等文件，均為其自行製作之意思表示聲明，並無
    從證明其無票據背書之事實，進而自稱係出於他人冒名偽造
    之證據。
四、聲明：
（一）被告嘉偉公司、甲○○、乙○○應連帶給付原告30,000,0
      00元，及如附表一所示之利息及違約金。
（二）被告建豐公司、欣翰公司應連帶給付原告37,500,000元，
      及各自附表二所示之提示日起至清償日止，按年息百分之
      六計算之利息。
（三）第一項、第二項各被告中任一人為給付時，其餘被告就其
      清償範圍內，免除責任；第一項之金額如完全清償，則本
      判決第二項被告完全免除票據債務。
（四）第一項請求之金額，請准原告供擔保宣告假執行。
丙、被告方面：
一、被告嘉偉公司、甲○○部分：雖未於最後言詞辯論期日到場
    惟據其於前次言詞辯論期日及答辯書狀稱：
（一）被告當初係以票貼的方式借款，而被告嘉偉公司所票貼之
      二張支票為建豐公司所開立之台北富邦銀行大同分行票號
      TT0000000到期日九十四年八月十日面額壹仟貳佰伍拾萬
      元之支票以及台北富邦銀行票號TT00000000十四年八月
      十二日面額壹仟貳佰伍拾萬元之支票為九十四年六月十七
      日下午二時左右，由建豐公司員工許敏楓在寶華銀行忠孝
      分行一樓大廳交付被告嘉偉公司之財務經理郭明義，郭明
      義當場交付予原告作為票貼，而兩張支票於郭明義收受時
      均已由欣翰公司背書，並非被告嘉偉公司自行開立之支票
      ，被告根本不知道發票人建豐公司會因存款不足而跳票，
      且原告在提出本件訴訟之前，並未對被告提出催告。
（二）兩造之約定書，係定型化契約，已違反消費者保護法第12
      條誠信原則，更違反同法第12條第1項應本平等互惠原則
      之規定，應屬無效。核原告與被告所簽訂之約定書均為定
      型化契約，其所訂立之條款均只對原告有利，應為無效，
      退步言之，原告於被告所交付之支票跳票後，並未有任何
      催告之動作，實有浪費司法資源之嫌。
（三）聲明：１、原告之訴駁回。２、如受不利判決請准供擔保
            免假執行。
二、被告欣翰公司則以下列辯詞資為抗辯：
（一）被告欣翰公司並未於系爭支為背書行為，係出於偽造，原
      告應負證明其真正之舉證責任。
（二）被告曾委請律師向被告建豐公司查詢系爭支票簽發交付經
      過，經建豐公司提出聲明書表示：「．．．（系爭支票）
      係本公司親自簽發後交給嘉偉公司甲○○親自收受。本公
      司將前述三張支正本交給嘉公司甲○○時，其票據背面均
      無任何人之背書，亦無欣翰公司之背書印章存在，．．．
      」，而被告欣翰公司與被告嘉偉公司間未有票據或其他直
      接業務往來，被告當然不曾執有或經手系爭支票，遑論於
      系爭支票為背書之記載，該背書顯係出於他人冒名偽造。
（三）被告欣翰公司於日盛銀行及誠泰銀行所留存之存款帳戶印
      文明顯與系爭三紙支票背面上所謂欣翰公司之印文不符。
（四）就函查之支票之流通過程而言，應為建豐公司→嘉偉公司
      →寶華銀行，故可知被告欣翰公司並無機會見到或知悉系
      爭支票，支票雖經寶華銀行兌現，惟此僅能推知發票人建
      豐公司對該等支票之發票行為並不爭執，惟並無法以此推
      知該等支票所謂欣翰公司之背書印文是否真正。
（五）鈞院所函查欣翰公司於日盛銀行及誠泰銀行存款帳戶印鑑
      卡之印文；建豐公司於九十四年間開立予嘉偉公司之數紙
      支票，前者乃欣翰公司留存於銀行印鑑卡上存款帳戶之印
      文，確為欣翰公司之印文，與後者僅為支票上之背書印文
      相較自顯較具公信力，兩者之證明力差異甚大，欣翰公司
      於銀行印鑑卡上之存款帳戶印文顯然較具證明力，足以佐
      證系爭支票上，欣翰公司之背書印文並非真正。被告欣翰
      公司否認系爭支票上欣翰公司背書記載之真正，故被告欣
      翰公司無須負系爭支票背書人責任，並得以此絕對的抗辯
      事由對抗原告。
（六）聲明：原告之訴駁回。
三、被告乙○○、建豐公司均未於言詞辯論期日到場，亦未提出
    書狀作何聲明或陳述。
丁、得心證之理由：
一、本件原告主張之事實，業據其提出授信綜合額度契約、約定
    書、動撥通知書、支票、退票理由書影本為證，被告乙○○
    、建豐公司均未提出任何書狀以供本院斟酌，應認原告主張
    就被告乙○○、建豐公司部分為真實；被告嘉偉公司、甲○
    ○、欣翰公司則分別以上開辯詞置辯，茲分述如下：
（一）查依原告與被告嘉偉公司、甲○○、乙○○簽訂之約定書
      第五條第六款約定，任何一宗債務不依約付息時，原告得
      隨時對立約人減少或停止授信金額之給付，或縮短授信期
      限，或視為全部到期。從而原告主張被告嘉偉公司、甲○
      ○、乙○○自94年7月20日未依約繳息等情，既為被告嘉
      偉公司、甲○○、乙○○所不爭執，則依上開約定，原告
      即得視為全部到期，依法原告即得請求被告清償全部債務
      ，顯然毋須催告，故被告嘉偉公司、甲○○辯稱原告未經
      催告，浪費司法資源云云，尚不足採。至被告嘉偉公司、
      甲○○所辯兩造所訂之約定書，係定型化契約，已違反消
      費者保護法第十二條之誠信原則及平等互惠原則，應屬無
      效云云，經按定型化契約，並不代表即有不公平之處，故
      被告被告嘉偉公司、甲○○並未舉證證明上開約定書何條
      款有違反誠信、平等互惠原則，對消費者顯失公平者，僅
      空言約定書屬定型化契約，應屬無效云云，自不足採，被
      告嘉偉公司、甲○○仍應負清償責任。
（二）原告對被告欣翰公司主張依票據關係請求給付系爭支票票
      款等情，業據被告欣翰公司否認系爭支票背書真正，自應
      由原告對系爭支票上「欣翰公司」背書印文真正負舉證責
      任。經查，被告嘉偉公司之法定代理人甲○○雖於本院具
      結陳述，系爭支票是被告建豐公司開給被告嘉偉公司，我
      們拿到原告票貼，伊拿到票時，已經有被告欣翰公司的背
      書蓋章，伊沒有看到被告欣翰公司親自蓋章的情形等語（
      見卷71頁），然查被告甲○○所言至多僅能證明伊取得系
      爭支票時，票背已有所謂「欣翰公司」印文，並不能證明
      系爭支票背面上之「欣翰公司」背書印文確為被告欣翰公
      司所為。又查原告聲請本院調取被告欣翰公司與日盛銀行
      、誠泰銀行往來之存款戶印鑑卡結果，發現被告欣翰公司
      在上開二銀行所留存之印鑑章印文（見卷第104頁、第107
      至第110頁）與系爭支票之「欣翰公司」背書章印文，經
      以肉眼比對，即大相逕庭，顯然亦不能證明系爭支票上「
      欣翰公司」之背書印文為真，再查原告聲請本院調取被告
      建豐公司與台北富邦銀行、日盛銀行往來而兌現之支票（
      見卷第118頁至123頁、第125頁至第127頁）結果，發現其
      中部分支票（見卷第122頁、第127頁）背面「欣翰公司」
      之印文，與系爭支票背面之「欣翰公司」印文相似，然查
      此些支票（即卷第122頁、第127頁支票）得以兌現，至多
      證明發票人即建豐公司在提示該此支票時，未有存款不足
      情形而已，並無證據顯示被告欣翰公司有經他人行使追索
      權而支付票款情形，是縱此些支票與系爭支票之「欣翰公
      司」背書印文相同，仍無法證明系爭支票背面之「欣翰公
      司」印文為真，按執票人須對票據上之印文真正負舉證責
      任。是以原告既無法舉出相當證據證明系爭支票背面「欣
      翰公司」印文為真，自無法對欣翰公司行使追索權，請求
      票款，原告此部分主張，即不可採。
（三）原告依消費借貸、連帶保證契約及票據法律關係請求被告
      嘉偉公司、甲○○、乙○○連帶給付如主文第1項所示之
      金額、利息、違約金；被告建豐公司給付如主文第2項所
      示之票款及利息之範圍內，為有理由，應予准許，逾此部
      分，則無理由，應予駁回。
二、假執行之宣告：原告與被告嘉偉公司、甲○○分別陳明願供
    擔保，聲請宣告假執行或免為假執行，經核原告如主文第一
    項勝訴部分，合於法律規定，爰分別酌定相當之擔保金額宣
    告之。如主文第二項之判決，係屬民事訴訟法第427條第1項
    第6款本於票據之請求而涉訟而被告建豐公司敗訴判決，依
    同法第389條第1項第3款規定，應依職權宣告假執行。
戊、結論：本件原告之訴為一部有理由，一部無理由，依民事訴
    訟法第385條第1項前段、第79條、第85條第2項、第390條第
    2項、第389條第1項第3款，判決如主文。
中    華    民    國    95    年    3     月    31    日
                  民事第二庭    法  官  黃雯惠
以上正本係照原本作成。
如對本判決上訴，須於判決送達後20日內向本院提出上訴狀。
中    華    民    國    95    年    3     月    31    日
                                書記官  林玗倩


司法院資訊處製作；財團法人民間司法改革基金會備份。
